臺灣高等法院刑事判決　　　　　　　　100年度上訴字第349號
　上　訴　人　臺灣桃園地方法院檢察署檢察官
　上　訴　人
　即　被　告　陳國文
　　　　　　　黃安麒
　　　　　　　陳國祥
　共　　　同
　選任辯護人　陳祖德律師
上列上訴人因被告等妨害投票案件，不服臺灣桃園地方法院99年
度選訴字第32號，中華民國99年11月19日第一審判決（起訴案號
：99年度選偵字第69號；移送併辦案號：99年度偵字第25406 號
，嗣經原審改依簡式審判程序判決），提起上訴，本院判決如下
：
    主  文
原判決撤銷。
陳國文共同意圖使特定候選人當選，以虛偽遷徙戶籍取得投票權
而為投票者，處有期徒刑壹年，緩刑肆年，並應向國庫支付新臺
幣貳拾萬元。褫奪公權肆年。
黃安麒共同意圖使特定候選人當選，以虛偽遷徙戶籍取得投票權
而為投票者，處有期徒刑陸月，如易科罰金，以新臺幣壹仟元折
算壹日，緩刑貳年，並應向國庫支付新臺幣拾萬元。褫奪公權貳
年。
陳國祥共同意圖使特定候選人當選，以虛偽遷徙戶籍取得投票權
而為投票者，處有期徒刑伍月，如易科罰金，以新臺幣壹仟元折
算壹日，緩刑貳年，並應向國庫支付新臺幣貳萬元。褫奪公權壹
年。
    事  實
一、陳國文為民國（下同） 99年6月12日所舉辦之「99年桃園縣
    八德市大忠里（下稱大忠里）第5 屆里長選舉」之里長候選
    人，黃安麒為陳國文配偶，陳國祥為陳國文兄長，均明知依
    公職人員選舉罷免法第15條第1項及第24條第1項規定，在各
    該選舉區繼續居住4 個月以上者，方取得該選舉區之選舉人
    資格而為投票權人及取得登記為候選人之資格，詎為使陳國
    文順利當選大忠里里長，陳國文、黃安麒、陳國祥等人竟共
    同基於意圖以虛報遷徙戶籍取得上開選舉資格、使選舉發生
    不正確結果之妨害投票之犯意聯絡，明知如附表所示之陳國
    文等8 人，皆未實際居住於行政區域劃分為大忠里之「桃園
    縣八德市○○里○○鄰○○街82巷3弄4號」及「桃園縣八德市
    大忠里27鄰大忠街132巷4號」等處所，卻於附表所示98年11
    月5日起至99年1月28日之期間內，由陳國文先於取得選舉權
    基準日前之98年11月5 日，因獲悉原戶籍所在地之「桃園縣
    八德市○○里○ 鄰○○路○段83巷21弄32號」處所因行政區
    域調整將於99年1月1日劃分為大華里，為取得大忠里選舉區
    之選舉人資格，經不知情之友人林建宗同意，自行向桃園縣
    八德市戶政事務所，虛報將戶籍由附表編號1 所示原居住地
    虛偽遷徙至林建宗設於「桃園縣八德市○○里○○鄰○○街82
    巷3弄4號」之處所內；嗣陳國文將上情告知黃安麒後，黃安
    麒乃於取得選舉權基準日前之99年1月8日，向桃園縣八德市
    戶政事務所，虛報將其自身及戶內不知情之子女即陳緯、陳
    念慈等人之戶籍，由附表編號2至4所示原居住地虛偽遷入林
    建宗上址處所內（關於遷移取得投票權人姓名、原設籍地址
    、遷入戶籍地址及遷入時間等，均詳如附表所示）；陳國文
    另央求其兄長陳國祥支持其競選大忠里里長乙事，陳國祥乃
    於99年1 月28日前某日將其自身及戶內不知情之兒子即陳家
    安、陳家隆等人辦理戶籍遷移所需之身分證件等物交由黃安
    麒辦理虛偽戶籍之遷移；另黃安麒利用不知情之年長鄰居何
    宗智不諳換發國民身分證手續，於幫忙辦理之際，徵求何宗
    智同意，將其戶籍遷往大忠里，何宗智因原本即參加大忠里
    老人會組織，嗣因99年1月1日行政區域調整，致其原戶籍地
    劃為大華里，造成困擾，遂應允黃安麒之要求，並將辦理遷
    移戶籍所需之身分證件等物交予黃安麒。黃安麒因而於選舉
    權基準日前之99年1 月28日，持陳國祥及何宗智所交付之上
    開文件，利用不知情之張月梅，向桃園縣八德市戶政事務所
    ，虛報將陳國祥、陳家安、陳家隆、何宗智之戶籍，由附表
    編號5至8各所示原居住地，虛偽遷入由陳國文事先商請不知
    情之友人簡進賢設於「桃園縣八德市○○里○○鄰○○街 132
    巷 4號」之處所內（關於遷移取得投票權人姓名、原設籍地
    址、遷入戶籍地址及遷入時間等，均詳如附表所示）。嗣桃
    園縣選舉委員會依桃園縣八德市戶政事務所之戶籍登記資料
    ，誤認如附表所示陳國文等8人於投票日前1日，已在大忠里
    繼續居住達 4個月以上，進而將其等均編入桃園縣八德市99
    年鄉鎮市民代表暨村里長選舉（大忠里）選舉人名冊，並公
    告確定，而取得投票資格。嗣附表所示陳國文等8人於99年6
    月12日選舉投票日，均至大忠里第0335投票所行使投票權，
    使大忠里第5 屆里長選舉之投票，發生票數不實增加之不正
    確結果，陳國文更因而以些微差距當選里長。
二、案經李璋煇告發而由臺灣桃園地方法院檢察署檢察官偵查起
    訴。
    理  由
壹、程序方面：
    按傳聞法則之重要理論依據，在於傳聞證據未經當事人之反
    對詰問予以核實，乃予排斥，惟若當事人已放棄對原供述人
    之反對詰問權，於法院審判時表明同意該等傳聞證據可作為
    證據，基於證據資料愈豐富，愈有助於真實發現之理念，並
    貫徹刑事訴訟法修法加重當事人進行主義之精神，確認當事
    人對於證據能力有處分權之制度，傳聞證據經當事人同意作
    為證據，法院認為適當者，亦得為證據。另當事人於調查證
    據時，對於傳聞證據表示「沒有意見」、「對於證據調查無
    意見」，而未於言詞辯論終結前聲明異議，應視為已有將該
    等傳聞證據採為證據之同意，此刑事訴訟法第159條之5定有
    明文。是以下所引證據，經本院當庭提示，檢察官、上訴人
    即被告等及其辯護人均無意見，且未於言詞辯論終結前聲明
    異議，本院審酌該等證據作成之情況，認為適於為本件認定
    事實之依據，依刑事訴訟法第159 條之5第2項規定，應具有
    證據能力，該得採為證據，合先說明。
貳、實體部分
一、訊之上訴人即被告陳國文坦承有於上開時地遷徙戶籍至桃園
    縣八德市○○里○○鄰○○街82巷3弄4號內，並登記參與99年
    6 月12日所舉辦之「99年桃園縣八德市大忠里（下稱大忠里
    ）第5 屆里長選舉」之里長候選人等事實，惟否認有妨害投
    票之犯行，辯稱：伊遷戶籍與選舉無關，附表另外七人遷戶
    籍之事，與伊無關，伊也不知情。原審會認罪是因為不懂法
    律云云；訊之上訴人即被告黃安麒坦承有於上開時地，先後
    為自身及陳國祥、陳緯、陳念慈、陳家安、陳家隆、何宗智
    等人辦理戶籍遷移，將戶籍分別遷徙至桃園縣八德市○○里
    ○○鄰○○街82巷3弄4號及桃園縣八德市○○里○○鄰○○街13
    2巷4號處所等事實，惟否認有妨害投票之犯行，辯稱：伊遷
    戶籍與選舉無關，伊原來戶籍是在大忠里，之後因行政區域
    調整變成大華里，但伊想住在大忠里所以才遷戶籍。原審會
    認罪是因為不懂法律云云；訊之上訴人即被告陳國祥坦承有
    於上開時地委託被告黃安麒辦理其自身及其子陳家安、陳家
    隆遷移戶籍之事實，惟否認有妨害投票之犯行，辯稱：當時
    桃園縣在拼升格，遷戶籍至桃園縣可以領到獎金新臺幣（下
    同）2000元，伊才委託伊弟媳黃安麒幫忙遷戶籍至桃園縣。
    其他的伊都不清楚，伊不是為了伊弟弟陳國文的選舉才遷戶
    籍的云云。惟查：
(一)如附表所示被告陳國文、黃安麒、陳國祥及陳緯、陳念慈、
    陳家安、陳家隆、何宗智等8 人，分別於附表所示時間，自
    附表所示原設籍地址（原實際居住地）遷入桃園縣八德市○
    ○里○○鄰○○街82巷3弄4號、桃園縣八德市○○里○○鄰○○
    街132巷4號（遷入戶籍地址），並因而取得99年桃園縣八德
    市大忠里第5屆里長選舉區選舉資格，嗣於99年6月12日選舉
    投票日，並均至大忠里第0335投票所行使投票權，然實際均
    未住居該處等情，此為被告陳國文、黃安麒、陳國祥等人所
    不否認，並據告發人李璋煇、證人簡進賢、陳緯、陳念慈、
    陳家安、陳家隆、何宗智等人分別於警詢及偵查中證述綦詳
    在卷（李璋輝：見偵查卷第3至4頁、第6至7頁；簡進賢：見
    同上卷第17至18頁、第24至26頁；何宗智：見同上卷第 165
    至167頁、第176至177頁；陳家安：見同上卷第301至306 頁
    ；陳家隆：見同上卷第309至312頁；陳念慈、陳緯：見同上
    卷第349至350頁），此外，並有員警訪查報告、個人戶籍資
    料查詢結果、臺灣桃園地方法院檢察署公務電話紀錄單、全
    戶戶籍資料查詢結果5份、住址變更戶籍登記申請書影本4份
    、委託書影本2 份、桃園縣政府地方稅務局98房屋稅繳款書
    影本2 份、桃園縣99年鄉鎮市民代表暨村里長選舉第0335投
    票所（八德市大忠里）第17鄰、27鄰選舉人名冊影本各1 份
    等在卷可稽（見偵查卷第8 頁、第13至16頁、第17至18頁背
    面、第43至48頁、第58、108、113、132、339頁、第355 至
    356頁），此部分事實，堪予認定。
(二)被告陳國文嗣雖辯稱遷戶籍與選舉無關，並以上揭情詞置辯
    ，惟被告陳國文於偵查中供承：我想要選大忠里里長，所以
    就遷過去永福街。永福街3弄4號是林建宗住處。是我拜託林
    建宗讓我遷進去。黃安麒跟我兩個小孩是之後才遷進去，因
    為我考慮要選大忠里里長，要戶籍在大忠里滿4 個月才有投
    票資格，所以我叫他們三人遷進去，也是我拜託林建宗讓他
    們三人遷進去。我還有叫陳國祥遷到大忠里，我跟他說桃園
    縣要升縣轄市，有獎勵金2 千元，而且我要參選里長，所以
    就叫他遷到大忠街132巷4號。132巷4號是我去跟簡進賢講說
    讓我寄戶口。何宗智原本住在介壽路我的隔壁，他有一次要
    換身分證，黃安麒就跟何宗智說既然要換證，乾脆遷到4 號
    。我知道沒有實際居住該處，為了選舉虛偽遷移戶籍是違法
    的。我有虛偽遷移陳國祥、陳家安、陳家隆、黃安麒跟我倆
    個兒子還有我自己的戶籍，想說親兄弟為了選舉就叫他遷云
    云（見偵查卷第320、321頁），復於原審法院準備程序時自
    白有公訴人指訴之妨害投票犯行，嗣於本院審理時亦供承：
    我當初遷戶籍是為了選大忠里的里長，永福街的住處是我的
    好朋友林建宗的家。本案其他的人士因為我要選大忠里里長
    的原因，才將戶籍遷到大忠里等語（見本院100年3月17日審
    判程序筆錄第7至8頁），被告陳國文就其如何為參選大忠里
    里長因而虛報遷徙戶籍取得選舉資格，暨為達勝選之目的，
    因而令本案其他之人虛報遷徙戶籍取得選舉資格等情均坦承
    在卷，茲被告陳國文於上開時地將附表所示之人自原設籍地
    址（原實際居住地）遷入其友人林建宗及簡進賢分別設於桃
    園縣八德市○○里○○鄰○○街82巷3弄4號及桃園縣八德市○
    ○里○○鄰○○街132巷4號之住處，被告陳國文顯係欲以親友
    遷移戶籍、虛增選舉得票數之方式尋求當選，嗣如附表所示
    之人並均有於99年6 月12日選舉日當天前往投票所投票，致
    投票發生不正確之結果，被告陳國文遷徙戶籍暨令附表所示
    其他人遷徙戶籍至大忠里上址各該住處，顯均係為該次里長
    選舉甚明。被告陳國文嗣雖改稱：遷戶籍與選舉無關，附表
    另外七人遷戶籍之事，與伊無關，伊也不知情云云，要係圖
    卸刑責之詞，殊無足採。
(三)被告黃安麒嗣雖辯稱遷戶籍與選舉無關，並以上揭情詞置辯
    ，惟查：被告黃安麒就其如何因其先生即被告陳國文欲參選
    大忠里里長，為使其順利當選，乃將其自己及陳念慈、陳緯
    、陳國祥、陳家安、陳家隆、何宗智等人虛報遷徙戶籍，以
    取得選舉資格等情，業於偵查中及原審法院審理時坦承在卷
    ，依被告黃安麒於偵查中供承：我現在住在介壽路2 段83巷
    21弄32號，99年1 月介壽路現居地被劃成大華里。後來戶籍
    則是設在林建宗家，因為陳國文要選里長。遷戶籍之前就知
    道現居地之後會劃成大華里，但因為陳國文已經經營大忠里
    很久了，所以就遷過去大忠里。陳國文先遷去林建宗處，他
    遷的時候就跟我說之後現居地會劃成大華里，所以要先遷過
    去林建宗那邊，這樣他才可以選大忠里里長，我要支持他當
    然我也要遷過去，兩個小孩也遷過去。... 是我幫陳國祥、
    陳家安、陳家隆三人遷戶籍，我叫張月梅去用的，一方面桃
    園縣升直轄市有錢可以拿，另一方面我有跟陳國祥講說陳國
    文要選舉，所以我就叫他遷到八德。132巷4號是簡進賢的家
    ，我跟陳國文都知道。99 年1月28日我帶張月梅去戶政事務
    所，我有事就先出去，張月梅去辦，所以是張月梅在委託書
    上簽名... 陳國祥、陳家安、陳家隆、何宗智的資料應該都
    是我拿給張月梅的。遷戶籍的事情陳國文都知道，是陳國文
    先聽到現居地要行政劃分成大華里，才去遷戶籍。（總共幫
    幾人遷戶籍？）我跟我兩個兒子陳念慈、陳緯，陳國祥、陳
    家安、陳家隆及何宗智云云（見偵查卷第284至286頁），又
    證人何宗智於警詢時亦供稱：我戶籍設於八德市○○里○○鄰
    ○○街132巷4號，我有大忠里里長及市民代表選舉投票權。
    我沒有居住於該址內。會將戶籍遷至該址，是因為我在99年
    1 月28日大約中午時，要去八德市戶政事務所換身分證，遇
    到陳國文的太太（即黃安麒），她說要幫我換身分證，順便
    把我的戶籍遷到八德市○○街132巷4號。陳國文在他登記參
    選里長後，過了幾天有打電話給我，要我投票給他。我有前
    往投票。如果戶籍沒有設在「八德市○○街132巷4號」，我
    就不會投給他云云（見偵查卷第170至172頁）；嗣於偵查中
    經具結後證稱：99年1 月28日我要去換身分證時，遇到陳國
    文的老婆（即黃安麒），她說可以幫我換，並問我把戶籍遷
    到八德市○○街132巷4號好嗎，我說也好。就把身分證、戶
    口名簿、印章交給陳國文太太請她幫我辦。我沒有住在大忠
    街132巷4號，我都住在新興路342巷91弄2號。戶籍若不遷到
    大忠里，這次選舉就要選大華里的云云（見偵查卷第176 、
    177 頁），依被告黃安麒及證人何宗智上開供、證述情節，
    被告黃安麒代為收集何宗智及被告陳國祥、陳家安、陳家隆
    等多人之相關證件以供辦理戶籍遷徙登記，已堪認定。而被
    告黃安麒利用不知情之證人張月梅在辦理戶籍遷徙登記之相
    關申請表欄簽名，作為辦理何宗智、陳國祥、陳家安、陳家
    隆之戶籍遷移，亦有證人張月梅證述可稽（見偵查卷第 261
    頁至263 頁），及住址變更戶籍登記申請書、委託書附卷可
    佐（見偵查卷第255頁至第260頁），嗣如附表所示之人經取
    得投票資格，並均有於99年6 月12日選舉日當天前往投票所
    投票，致投票發生不正確之結果，益證被告黃安麒遷徙戶籍
    暨代陳念慈、陳緯遷徙戶籍及利用不知情之張月梅辨理陳國
    祥、陳家安、陳家隆、何宗智等人向戶政事務所辦理遷徙戶
    籍，均係為該次里長選舉甚明。被告黃安麒嗣雖改稱：遷戶
    籍與選舉無關云云，要係圖卸刑責之詞，殊無足採。
(四)被告陳國祥雖辯稱遷戶籍與選舉無關，是因為設籍桃園縣可
    以領到2000元，所以才委託黃安麒幫忙遷戶籍云云，惟查，
    被告陳國祥於偵查中供承：遷戶籍到八德市○○街132巷4號
    ，一部分是要支持陳國文選里長，地點是陳國文幫我選的，
    我是把證件交給黃安麒去辦的。遷過去之前就知道陳國文要
    選大忠里里長，所以才想說一部分要支持他。陳家安跟陳家
    隆是我叫他們遷的云云（見偵查卷第299 頁），被告陳國祥
    明確供承係因為支持被告陳國文競選里長因而將其自己及其
    子陳家安、陳家隆之戶籍遷移至八德市○○街132巷4號之情
    ，嗣於原審法院準備程序時亦自白有公訴人指訴之妨害投票
    犯行，茲被告陳國祥長期與陳家安、陳家隆住居於宜蘭縣冬
    山鄉○○路277 巷17號，衡情應無無端將戶籍遷移至與其平
    常住居、工作處所相距甚遠之桃園縣之理。又被告陳國祥雖
    辯稱係為桃園縣升格、可以領到2000元，因而遷移戶籍云云
    ，而被告陳國文、黃安麒亦稱：桃園升直轄市有錢可以拿，
    才叫陳國祥遷過來云云，並有被告等人所提出之桃園縣政府
    促進升格準直轄市獎勵執行計畫、本府所屬各機關、學校公
    務人員及教職員辦理促進人口設籍提升措施計畫、桃園縣政
    府加速推動人口設籍獎勵實施計劃等附於本院卷可參，然縱
    認被告陳國祥係為領取桃園縣政府鼓勵設籍桃園縣之獎勵金
    ，始為戶籍遷移登記，而以被告陳國文係其至親，當時亦設
    籍於桃園縣，被告陳國祥自應將戶籍遷入被告陳國文住處內
    ，然何以竟遷入毫無關聯之第三人林建宗設於大忠里上址住
    處內，況依被告陳國祥嗣亦供承尚未領到獎勵金（見本院10
    0年2月17日準備程序筆錄），凡此均與常理有違，被告陳國
    祥顯非單純基於桃園縣政府上開獎勵金之故始為戶籍之遷徙
    甚明。而被告陳國祥既未實際居住於該處，對當地選情亦不
    甚了解，竟仍遷移戶籍至大忠里上址，並於選舉當日親自前
    往投票所行使投票權，參諸其與被告陳國文之親屬關係，堪
    認被告陳國祥遷移戶籍之目的係在襄助其弟即被告陳國文贏
    得該次里長選舉，其有為使特定候選人當選，以虛偽遷徙戶
    籍取得投票權而為投票之犯意甚明。被告陳國祥嗣改稱：並
    非為了選舉才遷戶籍云云，要屬事後卸責之詞，亦無足採。
(五)按人民有居住、遷徙自由，及有選舉、罷免、創制、複決之
    權，固為憲法第10條、第17條所明定，惟所謂居住遷徙自由
    及選舉權，並非漫無限制，得任意行使，在為防止妨礙他人
    自由，避免緊急危難，維持社會秩序，或增進公共利益所必
    要者，仍得以法律限制之，憲法第23條亦有明文，此即所謂
    法律保留原則。戶籍法第20條至第22條規定之遷出、遷入登
    記及同法第54條對故意為不實申請者之處罰；及公職人員選
    舉罷免法第15條第1 項有選舉權人在各該選舉區繼續居住四
    個月以上者，為公職人員選舉各該選舉區之選舉人之規定，
    依其文義解釋係以有選舉權人在各該選舉區繼續居住滿四個
    月以上，為取得各該選舉區選舉人資格之要件。其規範目的
    在於戶籍管理、維護社會秩序及選舉公平性，均係為維護社
    會秩序之必要，而對人民遷徙自由及選舉權附加之限制。從
    而，人民固有遷徙自由，但並無虛偽戶籍登記之自由與權利
    ，以不實遷入戶籍之方式，致使非實際居住於選舉區之人取
    得選舉權而參與投票，即係以虛報遷入戶籍取得投票權而參
    與投票，自屬刑法第146 條所規定非法方法範疇，核與憲法
    所保障之遷徙自由無關。又公職人員選舉罷免法第15條第 1
    項規定：「有選舉權人在各該選舉區繼續居住四個月以上者
    ，始得為公職人員選舉各該選舉區之選舉人」，足見該法所
    重視者，為在選舉區繼續居住之事實。至戶籍登記簿僅為該
    四個月起算之在客觀上不得不然之判斷依據。再現代民主政
    治主權在民原則，將政權付諸人民，由人民選舉代表行使，
    其中因各國幅員大小不一，小者固可由人民共同決定，大者
    則非區分各級行政區域、組織治理不可，在區分若干行政區
    域下，該行政區域之政權行使，按諸主權在民原則，理應由
    該行政區之人民行使，且僅能由該區域之人民行使，非能由
    其他地區之人越俎代庖，若為遵守上開公職人員選舉罷免法
    之規定，以支持某特定候選人為目的，而將戶籍及實際住所
    遷入該選舉區，固符合上開規定及主權在民原則，然若實際
    上並未居住該選舉區，僅為支持某特定候選人，而虛報遷入
    戶籍者，即有妨害選舉之純正及公正性，至為顯然。況虛偽
    選舉人，於選前既未在該處居住，不了解地方事務，選後常
    即遷出，或縱未遷出，亦無居住事實，與設籍地區毫無利害
    關係，遷入戶籍，僅係意在支持候選人，自然違反民主運作
    、地方自治之精神。且特定候選人引進他地之人，增加自己
    票數，致投票結果，未能真正表達選區民意，使民主政治之
    選舉制度意義全失，實有違反民主政治、地方自治之精神，
    自具有不法性。又所謂使投票發生不正確之結果者，應兼指
    使得票比率等得票結果發生不正確結果之情形在內，非僅指
    使候選人之當選或不當選而已。憲法第129 條雖規定投票係
    採無記名投票方式，有使投票內容隱密之效果，惟倘無居住
    之事實，而虛報戶籍遷入登記，經戶籍機關編入選舉人名冊
    ，並參加選舉投票，顯足以使該選舉區計算得票比率基礎之
    選舉人人數及投票之票數為不實之增加，縱因查證困難，無
    法得知投票選舉之特定候選人為何人，然不論如何，均已使
    投票結果發生不正確（最高法院89年度台上字第938 號、94
    年台上字第7139號、94年度台上字第7143號判決意旨參照）
    。本件被告陳國文、黃安麒、陳國祥明知如附表所示之人並
    無實際居住於附表所示遷入後地址之事實，卻為取得大忠里
    第5 屆里長選舉區選舉資格而遷移戶籍，使戶政機關承辦人
    員將如附表所示之陳國文等人編入選舉人名冊公告確定，且
    附表所示之8人並於99年6月12日當天前往投票，致使投票數
    發生不正確之結果，被告陳國文、黃安麒、陳國祥所為自係
    違反刑法之妨害投票罪。
(六)另按共同正犯之意思聯絡，原不以數人間直接發生者為限，
    有間接之聯絡者，亦包括在內。如甲分別邀約乙、丙犯罪，
    雖乙、丙間彼此並無直接之連絡，亦無礙於其為共同正犯之
    成立。又意思之聯絡並不限於事前有所謀議，即僅於行為當
    時有共同犯意之聯絡者，亦屬之，且其表示之方法，亦不以
    明示通謀為必要，即相互間有默示之合致，亦無不可（最高
    法院77台上字第2135號、73台上字第2364號判例意旨參照）
    。本件被告陳國文、黃安麒、陳國祥先後虛偽遷徙戶籍而妨
    害投票正確之數行為，均係為實現同一犯罪目的，並使該次
    投票發生一個不正確之結果，雖被告黃安麒、陳國祥僅參與
    其中部分犯行，仍應就全部妨害投票犯行共負其責，論以共
    同正犯。
  綜上，被告陳國文、黃安麒、陳國祥嗣翻異前詞否認犯罪，要
  均係卸責之詞，均無足採，本案事證明確，被告陳國文、黃安
  麒、陳國祥之犯行，均堪以認定。
二、核被告陳國文、黃安麒、陳國祥3人所為，均係犯刑法第146
    條第2 項之虛偽遷徙戶籍妨害投票正確罪。被告陳國文、黃
    安麒及陳國祥等3 人利用不知情之陳緯、陳念慈、陳家安、
    陳家隆及何宗智，於附表編號3、4、6至8號所示時間，將其
    等戶籍由原居住處所遷徙至如附表編號3、4、6至8所示處所
    ，及利用張月梅陪同辦理如附表編號5至8所示戶籍遷徙事宜
    ，均為間接正犯。被告陳國文、黃安麒、陳國祥就上開犯行
    有犯意聯絡及行為分擔，均為共同正犯（此部分起訴事實欄
    誤載為教唆，業經公訴人於原審法院審理時當庭更正為共同
    正犯）。又被告陳國文、黃安麒、陳國祥先後虛偽遷徙戶籍
    而妨害投票正確之數行為，均係使該次投票發生一個不正確
    之結果，實現同一犯罪為目的，均僅侵害同一個法益，其等
    各次之舉動應認係全部犯罪行為之一部，均係屬接續犯。公
    訴人雖未就附表編號8 所示虛偽遷徙何宗智戶籍妨害投票正
    確犯行，於犯罪事實欄中敘明，惟該部分與已敘及如附表編
    號1至7所示之虛偽遷徙戶籍妨害投票正確部分犯行，有接續
    犯之實質上一罪關係，為起訴效力所及，本院自應併予審理
    。原審對被告陳國文、黃安麒、陳國祥等人予以論罪科刑，
    固非無見，惟查：被告陳國文為求順利當選大忠里里長，乃
    與被告黃安麒、陳國祥共同基於使投票發生不正確結果之犯
    意聯絡，先後虛偽遷徙戶籍而妨害投票正確之數行為，所為
    均係為實現同一犯罪目的，並使該次投票發生一個不正確之
    結果，雖被告黃安麒、陳國祥僅參與其中部分犯行，仍應就
    全部妨害投票犯行共負其責，共同論以共同正犯，原審認被
    告陳國文與黃安麒就附表編號2至4、8 所示犯行間；被告陳
    國文、黃安麒與陳國祥就附表編號5至7所示犯行間，分別有
    犯意聯絡及行為分擔，各論以共同正犯，其論斷自有未洽，
    被告陳國文、黃安麒、陳國祥上訴意旨均否認犯行，暨檢察
    官上訴意旨認原審對被告陳國文、陳國祥量刑過輕及不當云
    云，固均無理由，惟原判決既有可議，自應由本院予以撤銷
    改判。爰審酌被告陳國文、黃安麒及陳國祥3 人之素行、犯
    罪之動機、目的、手段，均明知選舉制度之本質，在於由選
    舉區域之選民依多數決方式反應民意，詎被告陳國文多次競
    選失敗後，竟不思循正常管道積極取得選民信任，為圖當選
    里長，而與被告黃安麒、陳國祥以虛偽遷徙戶籍取得投票權
    之方式，致投票發生不正確之結果，使未居住該里之民眾，
    支配實際居住該里民眾之地方自治權益，對實際設籍居民造
    成不公平之情，扭曲選舉制度目的，行為均不足取，被告陳
    國文、黃安麒、陳國祥各所擔任之角色、地位，及其等所參
    與之程度，因而所造成之損害，及被告3 人犯罪後之態度等
    一切情狀，分別量處如主文第2至4項所示之刑，並就被告黃
    安麒、陳國祥之宣告刑部分，均併諭知易科罰金之折算標準
    。又依公職人員選舉罷免法第113條第3項規定：「犯本章之
    罪或刑法分則第6 章之妨害投票罪，宣告有期徒刑以上之刑
    者，並宣告褫奪公權」，而公職人員選舉罷免法之禠奪公權
    宣告，因寓有強制性，乃刑法第37條第2 項之特別規定，是
    其當不受宣告1 年以上有期徒刑之限制，法院應予優先適用
    ，惟所宣告褫奪公權之「被褫奪之資格」與「褫奪期間」，
    公職人員選舉罷免法並未規定，自應回歸適用刑法之規定，
    是所宣告之褫奪公權期間，仍為1 年以上10年以下。查本件
    被告陳國文、黃安麒及陳國祥等3人，均係觸犯刑法分則第6
    章之妨害投票罪，並經本院分別判處如主文第2至4項所示有
    期徒刑以上之刑，揆諸上開說明，自應依公職人員選舉罷免
    法第113條第3項之規定，分別併予宣告褫奪公權。酌以被告
    陳國文因此不當手段而當選里長，誠屬可議，且里長選舉 4
    年1任，為督促其深切自省，是併予宣告褫奪公權4年，而被
    告黃安麒、陳國祥僅基於親屬情誼助選，尚非主嫌，惡性較
    輕，惟被告黃安麒除持其子女陳緯、陳念慈及收集何宗智、
    陳國祥、陳家隆、陳家安等人之申辦戶籍遷徙所需文件外，
    並持以向戶政事務所辦理遷徙登記，所涉情節仍較被告陳國
    祥為重，是被告黃安麒併予宣告褫奪公權2 年，而被告陳國
    祥則併予宣告褫奪公權1 年，以資懲儆。末查，被告陳國文
    前雖曾因故意犯罪受有期徒刑以上刑之宣告，惟於執行完畢
    後，5 年以內未曾因故意犯罪受有期徒刑以上刑之宣告；而
    被告黃安麒無前科紀錄；被告陳國祥未曾因故意犯罪受有期
    徒刑以上刑之宣告，有本院被告前案紀錄表3 份在卷可按，
    本院審酌被告陳國文、黃安麒及陳國祥等3 人，因一時失慮
    而觸法，且於偵查中均自白犯罪，供出全情，有助於案情之
    釐清及審理，嗣於本院審理時雖否認違反刑法之妨害投票罪
    責，惟被告陳國文、黃安麒於最後陳述時復坦承犯罪、請求
    從輕量刑（見本院100年3月17日審判程序筆錄第10頁），而
    被告陳國祥因其弟及被告陳國文參與選舉，彼此間關係匪淺
    ，為襄助被告陳國文贏得該屆里長選舉，始誤蹈法網，而被
    告等人經此偵查、審判及刑之宣告程序，應有所悔悟，而無
    再犯之虞，本院認被告等所宣告之刑仍以暫不執行為適當，
    並參以被告陳國文因此不當手段當選里長，誠屬可議，業經
    本院併予宣告褫奪公權4 年，已如前述，為督促其時所警惕
    ，爰併予宣告緩刑4 年；被告黃安麒、陳國祥涉犯本件情節
    較輕，爰併分別宣告被告黃安麒及陳國祥均緩刑2 年。另本
    院斟酌被告陳國文、黃安麒及陳國祥等3 人因守法觀念薄弱
    而觸犯刑責，影響社會秩序，為確實督促被告3 人保持善良
    品行，並有正確法律觀念，且能回饋社會以贖前愆，為修復
    被告3 人犯行對法秩序之破壞，及期此後能自我警惕、避免
    再犯，爰並命被告陳國文應向國庫支付20萬元，被告黃安麒
    應向國庫支付10萬元、被告陳國祥應向國庫支付2 萬元，以
    勵自新。又依刑法第74條第5 項之規定，緩刑之效力不及於
    從刑，故主文中關於緩刑之宣告應記載於褫奪公權之前，併
    予敘明。
三、至臺灣桃園地方法院地方法院檢察署99年度偵字第25406 號
    移送併辦事實與檢察官起訴之被告等人涉犯之本案事實係屬
    同一事實，本院自得併予審理，附此敘明。
據上論斷，應依刑事訴訟法第369條第1項前段、第364條、第299
條第1 項前段，公職人員選舉罷免法第113第3項，刑法第11條前
段、第28條、第146條第2項、第41條第1項前段、第74條第1項第
1、2款、第2項第4款、第37條第2項後段，判決如主文。
本案經檢察官沈世箴到庭執行職務。
中    華    民    國    100   年    4     月    7     日
                  刑事第八庭  審判長法  官  張傳栗
                                    法  官  黃斯偉
                                    法  官  劉嶽承
以上正本證明與原本無異。
如不服本判決，應於收受送達後10日內向本院提出上訴書狀，其
未敘述上訴之理由者並得於提起上訴後10日內向本院補提理由書
（均須按他造當事人之人數附繕本）「切勿逕送上級法院」。
                                    書記官  何仁崴
中    華    民    國   100    年    4     月    7     日
附表：
┌──┬─────┬──────┬─────────┐
│編號│遷移取得投│原設籍地址  │遷入戶籍地址      │
│    │票權人姓名│（原實際居住├─────────┤
│    │          │地）        │遷入時間          │
├──┼─────┼──────┼─────────┤
│ 1  │陳國文    │桃園縣八德市│桃園縣八德市大忠里│
│    │          │大忠里（99年│17鄰永福街82巷3弄4│
│    │          │1月1日調整為│號                │
│    │          │大華里）2鄰 ├─────────┤
│    │          │介壽路2段83 │98年11月5日       │
│    │          │巷21弄32號  │                  │
├──┼─────┼──────┼─────────┤
│ 2  │黃安麒    │桃園縣八德市│桃園縣八德市大忠里│
│    │          │大華里 2鄰介│17鄰永福街82巷3弄4│
│    │          │壽路 2段83巷│號                │
│    │          │21弄32號    ├─────────┤
│    │          │            │99年1月8日        │
├──┼─────┼──────┼─────────┤
│ 3  │陳緯      │同上        │桃園縣八德市大忠里│
│    │（不知情）│            │17鄰永福街82巷3弄4│
│    │          │            │號                │
│    │          │            ├─────────┤
│    │          │            │99年1月8日        │
├──┼─────┼──────┼─────────┤
│ 4  │陳念慈    │同上        │桃園縣八德市大忠里│
│    │（不知情）│            │17鄰永福街82巷3弄4│
│    │          │            │號                │
│    │          │            ├─────────┤
│    │          │            │99年1月8日        │
├──┼─────┼──────┼─────────┤
│ 5  │陳國祥    │宜蘭縣冬山鄉│桃園縣八德市大忠里│
│    │          │香和路227 巷│27鄰大忠街132巷4號│
│    │          │17號        ├─────────┤
│    │          │            │99年1月28日       │
├──┼─────┼──────┼─────────┤
│ 6  │陳家安    │同上        │桃園縣八德市大忠里│
│    │（不知情）│            │27鄰大忠街132巷4號│
│    │          │            ├─────────┤
│    │          │            │99年1月28日       │
├──┼─────┼──────┼─────────┤
│ 7  │陳家隆    │同上        │桃園縣八德市大忠里│
│    │（不知情）│            │27鄰大忠街132巷4號│
│    │          │            ├─────────┤
│    │          │            │99年1月28日       │
├──┼─────┼──────┼─────────┤
│ 8  │何宗智    │桃園縣八德市│桃園縣八德市大忠里│
│    │（不知情）│大華里2鄰介 │27鄰大忠街132巷4號│
│    │          │壽路2段83巷 ├─────────┤
│    │          │21 弄38號   │99年1月28日       │
│    │          │            │                  │
└──┴─────┴──────┴─────────┘
附錄：本案論罪科刑法條全文
中華民國刑法第146條
以詐術或其他非法之方法，使投票發生不正確之結果或變造投票
之結果者，處5年以下有期徒刑。
意圖使特定候選人當選，以虛偽遷徙戶籍取得投票權而為投票者
，亦同。
前二項之未遂犯罰之。